---
title: "Explorer 64 véhicules de l’année modèle 2025"
subtitle: "Consommation, cylindrée et comparaisons entre classes"
lang: fr
format:
  html:
    toc: true
    embed-resources: true
execute:
  warning: false
  message: false
---

Cette activité utilise des configurations publiées par Ressources naturelles
Canada (RNCan). Une ligne représente une configuration offerte sur le marché
canadien, pas un véhicule immatriculé ni une vente. Le petit jeu contient
64 configurations à essence, éventuellement hybrides non rechargeables,
sélectionnées pour l’enseignement. Leur présence au Québec n’est pas confirmée.

Objectifs : décrire une distribution, comparer des groupes, explorer une
association et reconnaître les limites d’une conclusion. Prérequis : créer un
objet R et exécuter du code dans RStudio. Durée indicative : 60 à 90 minutes,
avec un prolongement facultatif sur la régression. Cette durée est une proposition;
l’activité est exécutée techniquement, mais n’a pas été testée en classe.

## 1. Ouvrir les données

Télécharger la [trousse pédagogique v1.0.0](https://github.com/AurelienNicosiaULaval/vehicules-quebec/releases/download/v1.0.0/vehicules-quebec-v1.0.0.zip),
la décompresser, puis ouvrir `vehicules-quebec.Rproj` dans RStudio.

Installer une seule fois les paquets suivants dans la console :

```{r}
#| eval: false
install.packages(c("readr", "dplyr", "ggplot2", "knitr"))
```

```{r}
library(readr)
library(dplyr)
library(ggplot2)
library(knitr)

vehicules <- read_csv("data_clean/vehicules_canada_2025.csv",
  col_types = cols(.default = col_guess(), vehicle_id = col_character()))
dim(vehicules)
sum(is.na(vehicules))
```

Les 19 colonnes sont décrites dans
[`vehicules_canada_2025_dictionary.csv`](../data_clean/vehicules_canada_2025_dictionary.csv).
Le jeu de départ est complet. Cela résulte des critères de sélection et ne
signifie pas que les données automobiles sont toujours complètes.

Toutes les lignes ont la même année modèle. On ne peut donc pas étudier ici
l’évolution historique de la consommation. Les carburants électriques et les
hybrides rechargeables sont disponibles dans la table de diversité séparée;
leurs unités et modes d’essai demandent d’autres précautions.

## 2. Décrire les groupes

```{r}
class_labels <- c(passenger_car = "Automobiles", pickup = "Camionnettes",
                  suv = "VUS", van = "Fourgonnettes", wagon = "Familiales")
vehicules <- vehicules |>
  mutate(classe = factor(vehicle_class_group, levels = names(class_labels),
                         labels = unname(class_labels)))
portrait <- vehicules |>
  group_by(classe) |>
  summarise(n = n(), moyenne = mean(combined_l_per_100km),
            mediane = median(combined_l_per_100km),
            ecart_type = sd(combined_l_per_100km),
            minimum = min(combined_l_per_100km),
            maximum = max(combined_l_per_100km), .groups = "drop")
kable(portrait, digits = 2,
      col.names = c("Classe", "Effectif", "Moyenne", "Médiane", "Écart-type", "Minimum", "Maximum"))
```

Les consommations sont en litres par 100 kilomètres. Une valeur plus faible
correspond à moins de carburant pour la même distance. Les proportions de
classes dans ce tableau ne sont pas des parts du parc automobile canadien
ou québécois : la sélection vise à varier les classes et les transmissions.

## 3. Comparer les distributions

```{r}
#| fig-width: 8
#| fig-height: 5
#| fig-alt: "Consommations combinées des 64 configurations, représentées par points et boîtes à moustaches dans cinq classes de véhicules."
palette_classes <- c("#0072B2", "#D55E00", "#009E73", "#CC79A7", "#E69F00")
ggplot(vehicules, aes(classe, combined_l_per_100km, fill = classe)) +
  geom_boxplot(width = 0.5, outlier.shape = NA, alpha = 0.55) +
  geom_point(position = position_jitter(width = 0.12, height = 0, seed = 20260907),
             size = 1.8, alpha = 0.75) +
  scale_fill_manual(values = palette_classes) +
  labs(x = NULL, y = "Consommation combinée (L/100 km)") +
  theme_minimal(base_size = 12) + theme(legend.position = "none") + coord_flip()
```

Comparer les centres et les dispersions. Les points restent visibles, car une
boîte résume peu d’observations dans certaines classes. Un point au-delà d’une
moustache ne prouve pas une erreur de mesure et ne doit pas être supprimé
automatiquement.

## 4. Explorer une association

```{r}
#| fig-width: 8
#| fig-height: 5.5
#| fig-alt: "Nuage de la cylindrée et de la consommation combinée des 64 configurations; la couleur indique leur classe."
ggplot(vehicules, aes(engine_size_l, combined_l_per_100km, colour = classe)) +
  geom_point(size = 2.4, alpha = 0.85) +
  scale_colour_manual(values = palette_classes) +
  labs(x = "Cylindrée (L)", y = "Consommation combinée (L/100 km)", colour = "Classe") +
  theme_minimal(base_size = 12) + theme(legend.position = "bottom") +
  guides(colour = guide_legend(nrow = 2))

correlation_globale <- cor(vehicules$engine_size_l, vehicules$combined_l_per_100km)
correlations <- vehicules |>
  group_by(classe) |>
  summarise(n = n(), correlation = cor(engine_size_l, combined_l_per_100km),
            .groups = "drop")
kable(correlations, digits = 3)
```

La corrélation globale est `r round(correlation_globale, 3)`. Les corrélations
par classe décrivent des sous-ensembles plus petits. Une association globale
ne signifie pas que toutes les classes ont la même relation, ni qu’une hausse
de cylindrée causerait à elle seule le changement observé de consommation.

## 5. Vérifier les unités et les informations redondantes

```{r}
vehicules |>
  select(make, model, combined_l_per_100km, combined_mpg_imperial, combined_mpg_us) |>
  slice_head(n = 6) |>
  kable(digits = 2, col.names = c("Marque", "Modèle", "L/100 km", "mi/gal (imp.)", "mi/gal (É.-U.)"))
```

`mtcars$mpg` utilise le gallon américain. Le fichier RNCan utilisé publie des
milles au gallon impérial. La colonne `combined_mpg_us` est une conversion du
débit combiné, pas une seconde observation indépendante. Les consommations
urbaine, routière et combinée sont également liées par construction; les
émissions de CO2 sont fortement liées au carburant et à sa consommation.

Si l’on cherche à prédire la consommation à partir des caractéristiques du
véhicule, utiliser sa conversion en mpg comme prédicteur donnerait une réponse
déjà contenue dans la cible. Le même problème doit être discuté pour les
autres cotes et émissions, selon l’information disponible au moment de prédire.

Un écart mineur est signalé pour le Ford Maverick Hybrid : sa cote combinée
publiée (6,2) diffère de 0,105 L/100 km de la combinaison 55/45 des cotes
affichées. Les valeurs sont conservées; le rapport de validation documente
ce point sans lui attribuer une cause non établie.

## 6. À vous de jouer

1. Quelle classe a la médiane la plus élevée dans ce petit jeu? Donner sa valeur et l’unité.
2. Dans chaque classe, calculer l’écart interquartile avec `IQR()` et identifier la dispersion la plus forte selon cet indicateur.
3. Ajouter `facet_wrap(~ classe)` au nuage de points. Expliquer une différence entre la vue globale et les vues par classe.
4. Vérifier que le produit `combined_mpg_us * combined_l_per_100km` est presque constant. Expliquer pourquoi les écarts restants sont minuscules.
5. Peut-on conclure que les véhicules à boîte manuelle consomment moins à cause de leur transmission? Justifier en distinguant comparaison descriptive et causalité.
6. Un étudiant affirme que les 16 VUS du fichier représentent 25 % des véhicules au Québec. Identifier les deux erreurs concernant l’échantillonnage et la portée géographique.

Point d’arrêt : remettre le tableau, les deux graphiques et six réponses
courtes avec leurs unités. Les sections suivantes sont facultatives.

## 7. Prolongement : une régression et sa validation

On ajuste un modèle descriptif à un seul prédicteur. La réponse est une cote
d’essai et non une consommation observée pendant les déplacements d’un ménage.

```{r}
modele <- lm(combined_l_per_100km ~ engine_size_l, data = vehicules)
kable(data.frame(terme = names(coef(modele)), estimation = unname(coef(modele))), digits = 3)
```

La pente décrit un écart ajusté de consommation associé à un litre supplémentaire
de cylindrée dans cet échantillon. L’ordonnée à l’origine correspond à une
cylindrée nulle, hors du domaine observé; elle n’a pas ici d’interprétation physique.

```{r}
#| fig-width: 8
#| fig-height: 4.5
#| fig-alt: "Résidus du modèle linéaire de consommation en fonction des valeurs ajustées, avec une ligne horizontale au résidu nul."
diagnostic <- data.frame(ajustement = fitted(modele), residu = residuals(modele))
ggplot(diagnostic, aes(ajustement, residu)) +
  geom_hline(yintercept = 0, linetype = 2, colour = "grey45") +
  geom_point(colour = "#0072B2", size = 2) +
  labs(x = "Consommation ajustée (L/100 km)", y = "Résidu (L/100 km)") +
  theme_minimal(base_size = 12)
```

La validation suivante retire successivement une configuration, ajuste le modèle
sur les 63 autres et prédit la configuration retirée. Elle compare le modèle à
une prédiction constante égale à la moyenne des 63 configurations d’apprentissage.

```{r}
loo <- lapply(seq_len(nrow(vehicules)), function(i) {
  apprentissage <- vehicules[-i, ]
  validation <- vehicules[i, ]
  ajustement <- lm(combined_l_per_100km ~ engine_size_l, data = apprentissage)
  tibble(observe = validation$combined_l_per_100km,
         prediction_lineaire = unname(predict(ajustement, newdata = validation)),
         prediction_moyenne = mean(apprentissage$combined_l_per_100km))
}) |> bind_rows()
validation_modele <- tibble(
  modele = c("Cylindrée seule", "Moyenne d’apprentissage"),
  rmse_loo = c(sqrt(mean((loo$observe - loo$prediction_lineaire)^2)),
               sqrt(mean((loo$observe - loo$prediction_moyenne)^2))))
kable(validation_modele, digits = 3, col.names = c("Modèle", "RMSE (L/100 km)"))
```

Cette erreur mesure une évaluation interne au petit jeu sélectionné. Des modèles
de la même marque peuvent partager des caractéristiques. Une étude de généralisation
à de nouvelles marques ou de nouvelles années demanderait une séparation adaptée
à cet objectif et davantage de données. Aucun résultat présenté ici n’est une
estimation de performance sur le parc québécois.

## 8. Volet Québec : compter dans le bon tableau

Les dénombrements réels de la SAAQ sont fournis dans un autre fichier. Il concerne
les automobiles et camions légers de type `AU` et de classes `PAU`, `CAU` ou `RAU`,
autorisés à circuler au 31 décembre 2022. Les autres usages sont hors de ce périmètre.

```{r}
parc <- read_csv("data_clean/parc_quebec_2022.csv",
  col_types = cols(.default = col_guess(), region_qc = col_character(),
                   saaq_fuel_code = col_character()))
parc |>
  group_by(saaq_fuel_type) |>
  summarise(vehicules = sum(number_registered_qc), .groups = "drop") |>
  arrange(desc(vehicules)) |>
  kable(col.names = c("Carburant déclaré", "Véhicules"),
        format.args = list(big.mark = " ", scientific = FALSE))
```

Une ligne de cette table est un groupe région-carburant. Il faut additionner
`number_registered_qc`, pas compter ses lignes. Les modalités inhabituelles
restent celles du fichier administratif; elles ne sont pas réinterprétées.
On ne peut pas attribuer ces effectifs aux configurations RNCan de 2025.

## Corrigé commenté

```{r}
classe_mediane <- portrait |> filter(mediane == max(mediane))
dispersion <- vehicules |> group_by(classe) |>
  summarise(ecart_interquartile = IQR(combined_l_per_100km), .groups = "drop") |>
  arrange(desc(ecart_interquartile))
```

1. La médiane la plus élevée est celle de la classe
   `r paste(classe_mediane$classe, collapse = ", ")`, à
   `r paste(classe_mediane$mediane, collapse = ", ")` L/100 km.
2. Les écarts interquartiles sont calculés ci-dessous. Ils décrivent la moitié
   centrale des observations; ils peuvent conduire à un classement différent
   de celui des écarts-types.

```{r}
kable(dispersion, digits = 2)
```

3. Le facettage conserve le nuage propre à chaque classe. Comparer sa dispersion
   et son étendue en cylindrée avant d’interpréter les corrélations. Une réponse
   acceptable cite un élément visible et le groupe concerné.
4. Le produit est voisin de 235,214583. La colonne américaine est calculée à
   partir de la consommation, puis arrondie à quatre décimales.
5. Non : les modèles n’ont pas été affectés aléatoirement à leur transmission.
   La classe, la motorisation et d’autres caractéristiques peuvent différer.
   `AM` signifie manuelle automatisée et ne doit pas être confondu avec `M`.
6. Le petit jeu est sélectionné pour sa diversité, sans pondération du parc.
   De plus, ses lignes sont des configurations canadiennes dont la présence
   au Québec n’est pas confirmée. Une proportion calculée dans ce fichier
   ne devient donc pas une proportion québécoise.

## Sources

- RNCan (2026), [Cotes de consommation de carburant](https://open.canada.ca/data/en/dataset/98f1a129-f628-4ce4-b24d-6f16bf24dd64), ressource 2025 recueillie le 2 juillet 2026.
- RNCan (consulté le 7 septembre 2026), [Explication des tableaux](https://ressources-naturelles.canada.ca/efficacite-energetique/efficacite-energetique-transports/vehicules-personnels/explication-tableaux).
- SAAQ (2023), [Documentation des véhicules en circulation](https://www.donneesquebec.ca/recherche/dataset/4aea7984-10ec-4d4f-80e4-5bb9a0006996/resource/00ea3ac1-da3c-4ece-aa8c-a2e88529447b/download/vehicules-circulation-documentation.pdf), portrait 2022.
- R Core Team, [Documentation de mtcars](https://stat.ethz.ch/R-manual/R-patched/library/datasets/html/mtcars.html).
- NIST, [Facteurs de conversion du SI](https://www.nist.gov/pml/special-publication-811/nist-guide-si-appendix-b-conversion-factors/nist-guide-si-appendix-b9).

Le [script R complet](../examples/01_explorer_les_vehicules.R) reproduit les tableaux,
les trois graphiques et la validation croisée. Les licences et attributions
sont réunies dans [`DATA_LICENSES.md`](../DATA_LICENSES.md).
