---
title: "Validation des données sur les véhicules"
subtitle: "Version 1.0.0 : configurations canadiennes et parc québécois"
date: 2026-09-07
lang: fr
format:
  html:
    toc: true
    embed-resources: true
    code-fold: true
execute:
  warning: false
  message: false
---

## Ce que la validation établit

La version distribuée contient un jeu de 64 configurations RNCan de 2025,
une table région-carburant SAAQ et une activité reproductible. Les fichiers
sources, la sélection et les contrôles sont documentés. Les comptes québécois
ne sont pas attribués aux configurations canadiennes.

```{r}
library(readr)
library(dplyr)
library(jsonlite)
library(knitr)
library(ggplot2)
audit <- read_json("validation/source_verification.json", simplifyVector = TRUE)
profile <- read_csv("validation/release_profile.csv", show_col_types = FALSE)
small <- read_csv("data_clean/vehicules_canada_2025.csv", show_col_types = FALSE)
qc <- read_csv("data_clean/parc_quebec_2022.csv", show_col_types = FALSE,
  col_types = cols(.default = col_guess(), region_qc = col_character(), saaq_fuel_code = col_character()))
stopifnot(all(audit$checks$passed))
value <- function(metric) profile$value[profile$metric == metric]
number <- function(x) format(x, big.mark = " ", scientific = FALSE, trim = TRUE)
```

Les `r nrow(audit$checks)` contrôles complets ont réussi. Un écart mineur
entre les cotes combinée, urbaine et routière est explicitement conservé et
détaillé ci-dessous; la réussite des contrôles ne signifie pas que les sources
sont exemptes de toute anomalie.

## Périmètres et unités d’observation

| Produit | Population et grain | Limite |
|---|---|---|
| Jeu canadien 2025 | 64 configurations, une par marque-modèle nommé | Sélection pédagogique, pas des ventes ni des immatriculations |
| Table RNCan complète | `r number(value("rncan_rows"))` configurations de 1995 à 2026 | Millésimes et modes d’essai différents |
| Fichier brut SAAQ | `r number(value("saaq_raw_rows"))` véhicules autorisés à circuler au 31 décembre 2022 | Tous les types du fichier administratif |
| Portrait Québec distribué | `r number(value("saaq_scope_rows"))` véhicules, regroupés en `r nrow(qc)` cellules région-carburant | Type AU, classes PAU, CAU ou RAU uniquement |

La table québécoise conserve `r number(value("saaq_scope_missing_region"))`
véhicules sans région renseignée. Ces véhicules entrent dans le total du
périmètre mais ne doivent pas être attribués arbitrairement à une région.

## Vérification des sources

Les 64 configurations ont été rapprochées des lignes originales du JSON RNCan
2025. Les marques, modèles, classes, cylindrées, cylindres, transmissions,
consommations et cotes correspondent aux cellules publiées. Le JSON original
est inclus dans la trousse. Les 152 comptes SAAQ ont été rapprochés d’un comptage
indépendant dans les lignes brutes, après application du périmètre documenté.

Les identifiants RNCan et SAAQ ont été vérifiés sans doublons. Le vérificateur
contrôle les empreintes des fichiers bruts avant de les utiliser. La version
SAAQ téléchargée à nouveau le 7 septembre 2026 a exactement l’empreinte de la
collecte du 25 juin 2026. Les données RNCan restent celles du 2 juillet 2026,
même si le portail propose des mises à jour plus récentes.

```{r}
kable(audit$checks, col.names = c("Contrôle", "Réussi"))
```

## Sélection et complétude

```{r}
selection <- read_csv("validation/teaching_selection_summary.csv", show_col_types = FALSE)
kable(selection, col.names = c("Décision", "Configurations"),
      format.args = list(big.mark = " ", scientific = FALSE))
small |> count(vehicle_class_group) |> kable(col.names = c("Classe", "Configurations"))
```

Le jeu principal est complet sur ses 19 colonnes. Sur les 693 configurations
de la source 2025, 677 sont admissibles au périmètre essence et aux mesures
requises. Une configuration par modèle nommé laisse 591 candidats. Un
classement par hash et un tourniquet classe-transmission retiennent les 64 lignes.
La procédure ne repose pas sur un tirage aléatoire représentant le marché.

Le jeu de diversité historique de 64 lignes a été reconstruit après correction
du classement bilingue. Ses identifiants sélectionnés peuvent donc différer de
ceux des sorties exploratoires de juin et juillet. Aucune version publique
figée de ce petit jeu ne précédait la version 1.0.0.

## Écart de cohérence conservé

```{r}
review <- read_csv("validation/cote_combinee_review.csv", show_col_types = FALSE)
review |>
  select(make, model, city_l_per_100km, highway_l_per_100km,
         combined_l_per_100km, weighted_from_published, difference) |>
  kable(digits = 3, col.names = c("Marque", "Modèle", "Ville", "Route", "Combinée", "Calcul 55/45", "Écart"))
```

Pour le Ford Maverick Hybrid, la combinaison des cotes affichées est
$0{,}55\times5{,}6 + 0{,}45\times6{,}7 = 6{,}095$ L/100 km, tandis que RNCan
publie 6,2. L’écart de 0,105 est légèrement supérieur à la borne de 0,1 obtenue
si chaque cote provient uniquement d’un arrondi au dixième et si la combinaison
utilise exactement les poids 55/45. La cause de ce dépassement n’est pas établie.
Il est signalé pour permettre la révision, sans remplacer les valeurs sources.
Il ne remet pas en cause leur transcription fidèle.

## Corrections apportées au traitement

Les classes françaises de deux ressources n’étaient pas toutes reconnues par
les règles anglaises. Une table bilingue explicite couvre maintenant les 32
libellés observés, y compris les familiales, camionnettes, fourgons et véhicules
à usage spécial. Un libellé nouveau provoque un arrêt demandant une révision.
Le repérage textuel des hybrides reconnaît aussi « Hybride »; il demeure non
exhaustif et ne permet pas de qualifier tous les autres véhicules de non hybrides.

Les comptes SAAQ restent séparés : zéro configuration RNCan est confirmée par
une jointure exacte auditée. Les codes de marque et de modèle de la SAAQ ne sont
pas assimilés automatiquement à des noms complets. Une absence de jointure
n’est pas une preuve d’absence d’un modèle au Québec.

Les annotations PHEV de la forme « [kWh + L]/100 km » sont maintenant
reconnues. Les 400 configurations PHEV conservent leur composante électrique;
361 annotations fournissent aussi une composante liquide explicite, dans
`blended_l_per_100km`. Cette composante se distingue de la consommation en
mode essence seul.

Les Le/100 km, kWh/100 km et L/100 km ne sont pas fusionnés. Les cotes CO2 à
l’échappement des véhicules électriques ne représentent pas les émissions du
cycle de vie. Les moyennes de masse des agrégats détaillés ne servent pas au
portrait pédagogique distribué.

## Données québécoises conservées

```{r}
qc |> group_by(saaq_fuel_type) |>
  summarise(vehicules = sum(number_registered_qc), .groups = "drop") |>
  arrange(desc(vehicules)) |>
  kable(col.names = c("Carburant déclaré", "Véhicules"),
        format.args = list(big.mark = " ", scientific = FALSE))
```

Les modalités rares, notamment « Non-propulsé » et « Méthanol », restent
celles de l’administration. Cette validation vérifie le comptage et la
transcription, pas chaque caractéristique de chaque véhicule. Les pourcentages
éventuels doivent préciser ce périmètre et leur traitement des régions manquantes.

## Aptitude pédagogique et limites

L’activité produit les statistiques par classe, les distributions, le nuage de
points et un modèle linéaire exploratoire avec validation par retrait d’une
observation. La comparaison à une moyenne d’apprentissage sert de référence.
Aucune expérience en classe ni efficacité pédagogique mesurée n’est revendiquée.

Le fichier ne remplace pas toutes les variables de `mtcars`. La puissance
thermique et la masse des configurations RNCan ne sont pas établies. Plusieurs
colonnes sont liées par construction : les mpg convertis, les consommations
et certaines cotes ne doivent pas être traités comme autant de caractéristiques
indépendantes pour prédire une consommation inconnue.

## Reproduire le contrôle

Ouvrir le projet, installer les dépendances documentées, puis exécuter :

```{r}
#| eval: false
source("scripts/04_validate_release.R")
```

Le mode portable contrôle le petit jeu contre le JSON livré et vérifie les
empreintes des fichiers liés à l’audit complet. Le mode complet, les sources
figées et les commandes de reconstruction sont décrits dans
[le guide de reproduction](reproduction.md). Les attributions se trouvent dans
[DATA_LICENSES.md](../DATA_LICENSES.md).

## Sources

- RNCan (2026), [Cotes de consommation de carburant](https://open.canada.ca/data/en/dataset/98f1a129-f628-4ce4-b24d-6f16bf24dd64), collecte du 2 juillet 2026.
- RNCan, [Explication des tableaux](https://ressources-naturelles.canada.ca/efficacite-energetique/efficacite-energetique-transports/vehicules-personnels/explication-tableaux), consultée le 7 septembre 2026.
- SAAQ (2023), [Documentation des véhicules en circulation](https://www.donneesquebec.ca/recherche/dataset/4aea7984-10ec-4d4f-80e4-5bb9a0006996/resource/00ea3ac1-da3c-4ece-aa8c-a2e88529447b/download/vehicules-circulation-documentation.pdf), portrait 2022.
