---
title: "Rapport de validation — vehicules-quebec"
subtitle: "Contrôles non destructifs de contenu, de jointure et d’unités"
date: today
lang: fr
format:
  html:
    toc: true
    toc-depth: 3
    code-fold: true
    embed-resources: true
execute:
  echo: true
  warning: true
  message: false
params:
  data_path: "data_clean/vehicules_quebec.csv"
  small_path: "data_clean/vehicules_quebec_small.csv"
  candidates_path: "data_intermediate/join_candidates.csv"
  unmatched_path: "data_intermediate/unmatched_saaq.csv"
  join_summary_path: "data_intermediate/join_summary.csv"
  dictionary_path: "data_clean/vehicules_quebec_dictionary.csv"
---

## Portée

Ce rapport signale les anomalies possibles; il ne remplace, ne tronque ni
n’impute aucune valeur. Les cotes RNCan sont des valeurs issues de procédures
d’essai normalisées. Les comptes SAAQ ne sont considérés comme appariés que
lorsqu’une configuration unique satisfait la règle documentée.

```{r}
library(tidyverse)
library(janitor)
library(knitr)

fs::dir_create("validation")

required_files <- c(params$data_path, params$dictionary_path)
missing_files <- required_files[!file.exists(required_files)]
if (length(missing_files) > 0) {
  stop("Fichiers requis absents : ", paste(missing_files, collapse = ", "))
}

vehicles <- read_csv(params$data_path, show_col_types = FALSE, na = c("", "NA"))
dictionary <- read_csv(params$dictionary_path, show_col_types = FALSE)
small <- if (file.exists(params$small_path))
  read_csv(params$small_path, show_col_types = FALSE, na = c("", "NA")) else tibble()
candidates <- if (file.exists(params$candidates_path))
  read_csv(params$candidates_path, show_col_types = FALSE, na = c("", "NA")) else tibble()
unmatched <- if (file.exists(params$unmatched_path))
  read_csv(params$unmatched_path, show_col_types = FALSE, na = c("", "NA")) else tibble()
join_summary <- if (file.exists(params$join_summary_path))
  read_csv(params$join_summary_path, show_col_types = FALSE) else tibble()

pct <- function(x, digits = 1) {
  ifelse(is.na(x), NA_character_, paste0(format(round(100 * x, digits), nsmall = digits), " %"))
}
```

## Résumé de la couverture

```{r}
confirmed <- sum(vehicles$qc_presence_status == "confirmed_by_exact_audited_join", na.rm = TRUE)
overview <- tibble(
  indicateur = c(
    "Lignes", "Marques", "Modèles (marque–modèle)", "Années-modèles", "Types de carburant",
    "Configurations avec preuve Québec exacte", "Taux de preuve Québec au niveau des lignes",
    "Lignes du petit jeu"
  ),
  valeur = c(
    nrow(vehicles),
    n_distinct(vehicles$make, na.rm = TRUE),
    {
      complete_identity <- !is.na(vehicles$make) & !is.na(vehicles$model)
      n_distinct(paste(
        vehicles$make[complete_identity],
        vehicles$model[complete_identity],
        sep = "|"
      ))
    },
    n_distinct(vehicles$model_year, na.rm = TRUE),
    n_distinct(vehicles$fuel_type, na.rm = TRUE),
    confirmed,
    pct(if (nrow(vehicles) == 0) NA_real_ else confirmed / nrow(vehicles)),
    nrow(small)
  )
)
kable(overview)
```

Le taux précédent est un taux au niveau des **configurations RNCan**, pas un
taux de couverture du parc automobile québécois. Une même famille de modèle
peut comporter plusieurs versions RNCan et une SAAQ ne publie pas la
transmission; cette différence de grain doit rester visible.

### Résumé de la jointure SAAQ–RNCan

```{r}
if (nrow(join_summary) > 0) {
  kable(join_summary)
} else {
  cat("Aucun résumé de jointure disponible.\n")
}
```

```{r}
if (all(c("saaq_group_id", "candidate_status") %in% names(candidates))) {
  candidate_status_table <- candidates |>
    count(candidate_status, sort = TRUE, name = "n_candidate_rows")
  kable(candidate_status_table)
} else {
  cat("Aucune table détaillée de candidats disponible.\n")
}
```

## Valeurs manquantes

```{r}
missingness <- tibble(
  variable = names(vehicles),
  n_missing = map_int(vehicles, ~ sum(is.na(.x))),
  pct_missing = map_dbl(
    vehicles,
    ~ if (nrow(vehicles) == 0) NA_real_ else mean(is.na(.x)) * 100
  )
) |>
  arrange(desc(pct_missing), variable)

kable(missingness, digits = 1)
write_csv(missingness, "validation/missingness_from_qmd.csv", na = "")
```

Une forte proportion de valeurs manquantes peut être attendue : par exemple,
les cylindres et la cylindrée sont non applicables aux véhicules électriques,
et les comptes québécois restent absents lorsqu’aucune jointure exacte n’est
possible.

## Distribution de la consommation

```{r}
fuel_consumption <- vehicles |>
  filter(!is.na(combined_l_per_100km))

if (nrow(fuel_consumption) > 0) {
  ggplot(fuel_consumption, aes(combined_l_per_100km)) +
    geom_histogram(bins = 30) +
    labs(
      x = "Consommation combinée (L/100 km)", y = "Nombre de configurations",
      title = "Distribution de la consommation de carburant liquide"
    )
} else {
  cat("Aucune valeur L/100 km disponible.\n")
}
```

```{r}
if (nrow(fuel_consumption) > 0) {
  fuel_consumption |>
    group_by(vehicle_class_group) |>
    summarise(
      n = n(),
      moyenne = mean(combined_l_per_100km, na.rm = TRUE),
      mediane = median(combined_l_per_100km, na.rm = TRUE),
      q1 = quantile(combined_l_per_100km, 0.25, na.rm = TRUE),
      q3 = quantile(combined_l_per_100km, 0.75, na.rm = TRUE),
      .groups = "drop"
    ) |>
    arrange(mediane) |>
    kable(digits = 2)
}
```

## Distribution des émissions de CO2

```{r}
co2_data <- vehicles |>
  filter(!is.na(co2_g_per_km))

if (nrow(co2_data) > 0) {
  ggplot(co2_data, aes(co2_g_per_km)) +
    geom_histogram(bins = 30) +
    labs(
      x = "CO2 à l’échappement (g/km)", y = "Nombre de configurations",
      title = "Distribution des émissions combinées de CO2"
    )
} else {
  cat("Aucune valeur de CO2 disponible.\n")
}
```

```{r}
plot_data <- vehicles |>
  filter(!is.na(combined_l_per_100km), !is.na(co2_g_per_km))
if (nrow(plot_data) > 0) {
  ggplot(plot_data, aes(combined_l_per_100km, co2_g_per_km)) +
    geom_point(alpha = 0.5) +
    labs(
      x = "Consommation combinée (L/100 km)",
      y = "CO2 à l’échappement (g/km)",
      title = "Consommation et émissions"
    )
}
```

## Cohérence des unités et valeurs

Les bornes ci-dessous sont des bornes de **révision**, volontairement larges.
Une ligne signalée n’est pas automatiquement erronée.

```{r}
current_year <- as.integer(format(Sys.Date(), "%Y"))
checks <- vehicles |>
  transmute(
    vehicle_id, make, model, model_year,
    flag_year = !is.na(model_year) & (model_year < 1900 | model_year > current_year + 1),
    flag_engine = !is.na(engine_size_l) & (engine_size_l < 0.1 | engine_size_l > 10),
    flag_consumption = !is.na(combined_l_per_100km) &
      (combined_l_per_100km < 0.5 | combined_l_per_100km > 50),
    flag_co2 = !is.na(co2_g_per_km) & (co2_g_per_km < 0 | co2_g_per_km > 1000),
    flag_co2_rating = !is.na(co2_rating) & !(co2_rating %in% 1:10),
    flag_smog_rating = !is.na(smog_rating) & !(smog_rating %in% 1:10),
    flag_combined_interval =
      !is.na(city_l_per_100km) & !is.na(highway_l_per_100km) &
      !is.na(combined_l_per_100km) &
      (combined_l_per_100km < pmin(city_l_per_100km, highway_l_per_100km) - 0.2 |
       combined_l_per_100km > pmax(city_l_per_100km, highway_l_per_100km) + 0.2),
    flag_registration_count = !is.na(number_registered_qc) &
      (number_registered_qc < 0 | number_registered_qc != round(number_registered_qc))
  )

check_summary <- checks |>
  summarise(across(starts_with("flag_"), ~ sum(.x, na.rm = TRUE))) |>
  pivot_longer(everything(), names_to = "controle", values_to = "n_lignes") |>
  arrange(desc(n_lignes))
kable(check_summary)
```

### Vérification de la conversion mpg

```{r}
mpg_check <- vehicles |>
  filter(
    combined_mpg_origin == "derived_282.48_divided_by_combined_l_per_100km",
    !is.na(combined_l_per_100km), !is.na(combined_mpg)
  ) |>
  mutate(
    mpg_recalculated = 282.48 / combined_l_per_100km,
    absolute_difference = abs(combined_mpg - mpg_recalculated)
  )

if (nrow(mpg_check) > 0) {
  kable(
    mpg_check |>
      summarise(
        n = n(),
        max_absolute_difference = max(absolute_difference, na.rm = TRUE)
      ),
    digits = 8
  )
} else {
  cat("Aucune cote mpg dérivée à vérifier.\n")
}
```

## Lignes suspectes

```{r}
suspect_rows <- checks |>
  filter(if_any(starts_with("flag_"), ~ .x %in% TRUE))

kable(head(suspect_rows, 100))
write_csv(suspect_rows, "validation/suspect_rows_from_qmd.csv", na = "")
```

## Doublons d’identifiant

```{r}
duplicate_ids <- vehicles |>
  count(vehicle_id, sort = TRUE) |>
  filter(n > 1)
kable(duplicate_ids)
```

## Cas SAAQ non appariés

```{r}
if (nrow(unmatched) > 0 && "unmatched_reason" %in% names(unmatched)) {
  unmatched_summary <- unmatched |>
    group_by(unmatched_reason) |>
    summarise(
      n_groups = n(),
      n_vehicles = if ("number_registered_qc" %in% names(unmatched))
        sum(number_registered_qc, na.rm = TRUE) else NA_real_,
      .groups = "drop"
    ) |>
    arrange(desc(n_vehicles), desc(n_groups))
  kable(unmatched_summary)
  write_csv(unmatched_summary, "validation/unmatched_summary_from_qmd.csv", na = "")
} else {
  cat("Aucune table de non-appariés disponible.\n")
}
```

```{r}
if (nrow(unmatched) > 0) {
  kable(head(unmatched, 100))
}
```

## Couverture du petit jeu pédagogique

```{r}
if (nrow(small) > 0) {
  coverage <- tibble(
    critere = c(
      "Compactes", "Automobiles", "VUS", "Camionnettes",
      "Hybrides ou PHEV", "Électriques à batterie", "Essence",
      "Millésime 2014 ou antérieur", "Millésime 2019 ou ultérieur"
    ),
    present = c(
      any(
        small$vehicle_class_group == "passenger_car" &
          small$vehicle_size_group %in% c("minicompact", "subcompact", "compact"),
        na.rm = TRUE
      ),
      any(small$vehicle_class_group == "passenger_car", na.rm = TRUE),
      any(small$vehicle_class_group == "suv", na.rm = TRUE),
      any(small$vehicle_class_group == "pickup", na.rm = TRUE),
      any(small$powertrain_group %in% c("HEV_text_derived", "PHEV"), na.rm = TRUE),
      any(small$powertrain_group == "BEV", na.rm = TRUE),
      any(small$powertrain_group == "gasoline", na.rm = TRUE),
      any(small$model_year <= 2014, na.rm = TRUE),
      any(small$model_year >= 2019, na.rm = TRUE)
    )
  )
  kable(coverage)
} else {
  cat("Le petit jeu est vide. En mode Québec strict, cela peut indiquer qu’aucune jointure exacte n’est encore disponible.\n")
}
```

## Dictionnaire et provenance

```{r}
required_dictionary_fields <- c(
  "variable", "type", "unit", "description", "data_role",
  "primary_source", "derivation_or_rule", "missingness_policy", "quality_checks"
)
dictionary_check <- tibble(
  test = c("Colonnes requises du dictionnaire", "Variables du jeu documentées"),
  success = c(
    all(required_dictionary_fields %in% names(dictionary)),
    all(names(vehicles) %in% dictionary$variable)
  ),
  detail = c(
    paste(setdiff(required_dictionary_fields, names(dictionary)), collapse = ", "),
    paste(setdiff(names(vehicles), dictionary$variable), collapse = ", ")
  )
)
kable(dictionary_check)
```

## Reproductibilité

```{r}
cat(paste(capture.output(sessionInfo()), collapse = "\n"))
```
